【裁判字號】    91,自緝,687
【裁判日期】    920129
【裁判案由】    詐欺
【裁判全文】
臺灣臺中地方法院刑事判決                        九十一年度自緝字第六八七號
    自  訴  人  甲○○  男  四.
    自訴代理人  林瓊嘉律師
    被      告  乙○○  男  六.
右列被告因詐欺案件，經自訴人提起自訴，本院判決如左：
    主    文
乙○○無罪。
    理    由
一、自訴意旨略以：被告乙○○與莊世雄（業經判決無罪確定）共同意圖為自己不法
    之所有，基於概括犯意，連續於民國八十七年五月間，先由莊世雄向伊佯稱其與
    寶群開發實業有限公司（以下簡稱寶群公司）負責人即被告乙○○熟識，可仲介
    伊承攬位於南投縣竹山鎮○○段第二一九、二００之二地號土地（以下簡稱系爭
    土地）之桂林皇邸透天住宅新建工程（以下簡稱桂林皇邸工程），及寶群公司信
    用良好，承包工程可得優渥利潤為由，，惟須付服務費新臺幣（下同）八十萬元
    予莊世雄。嗣由被告乙○○代表寶群公司與自訴人代表之高毅營造股份有限公司
    （以下簡稱高毅公司）簽約，以每坪造價三萬五千元發包予高毅公司。被告乙○
    ○於簽約後、發包前，以個人名義向自訴人借貸短期資金三百萬元以供週轉，並
    言明於八十七年七月三十日全額清償。自訴人不疑有它，乃如數交付八十萬元予
    莊世雄及三百萬元予被告乙○○。詎莊世雄取得仲介費、被告乙○○取得借款後
    即避不見面，經自訴人事後查證，始知該工地因現場問題諸多，根本無法開工興
    建，被告乙○○與莊世雄二人顯係串通向自訴人騙取仲介費及短期貸款。因認被
    告乙○○與莊世雄二人共同涉犯刑法第三百三十九條第一項之詐欺取財罪嫌等詞
    。
二、按犯罪事實應依證據認定之，無證據不得推定其犯罪事實。又不能證明被告犯罪
    或其行為不罰者，應諭知無罪之判決。上開規定於自訴程序準用之。刑事訴訟法
    第一百五十四條第三百零一條第一項、第三百四十三條，分別定有明文。次按
    認定不利於被告之事實，須依積極證據，苟積極證據不足為不利於被告事實之認
    定時，即應為有利於被告之認定，更不必有何有利之證據，亦有最高法院三十年
    上字第八一六號判例可資參照。另刑法第三百三十九條第一項之詐欺取財罪，係
    以意圖為自己或第三人不法之所有，以詐術使人將本人或第三人之物交付為構成
    要件，所謂以詐術使人交付，必係被詐欺人因其詐術而陷於錯誤，始為相當，若
    其所用方法，不能認為詐術，亦不致使人陷於錯誤，即不構成本罪，最高法院四
    十六年台上字第二六０號判例可參。是以，行為人如係事後因其他原因致無法如
    期履行，仍係民事上債務不履行之問題，且民事當事人間未依債務本旨履行之態
    樣非一，依一般社會經驗，有因不可歸責而致無法給付者，有因得合法主張抗辯
    權而拒絕給付者，甚者亦有債之關係成立後始行惡意拒絕給付者，非必出於自始
    即無意給付之詐欺犯罪形態。從而，除有積極之證據足認其於取得財物之初即心
    存不法所有之意圖外，即難遽以刑法詐欺罪論處。
三、自訴意旨認被告涉犯詐欺犯嫌，無非以工程合約書、本票、支票及協議書等為其
    論據。訊據被告乙○○對於與自訴人簽立桂林皇邸承攬工程合約，及向自訴人借
    貸三百萬元等事實均坦承不諱，然堅決否認有何詐欺取財之犯行，辯稱：伊確將
    桂林皇邸工程透過莊世雄介紹由自訴人承攬，且伊係向將城開發建設有限公司借
    牌，伊先向臺灣中小企業銀行南豐原分行融資貸款，嗣因該銀行於八十七年十一
    月底改組故能核得貸款，而莊世雄稱可先向自訴人借貸三百萬元，三百萬部分存
    在竹山農會繳交土地貸款利息，部分支付整地費用，之後遇逢地震故無法開發上
    揭桂林皇邸新建工程，且該新建工程坐落之土地業經竹山農會拍賣，此等事項伊
    均有向自訴人說明，且嗣伊亦已清償部分欠款八十萬元予自訴人，故尚欠自訴人
    二百二十萬元，並無任何詐騙自訴人之行為等語。經查：自訴人所提出之工程契
    約書及協議書，僅能證明自訴人經由莊世雄之居間介紹，由其代表高毅公司與被
    告乙○○代表之寶群公司，簽訂工程承攬合約，及被告乙○○因資金週轉以個人
    名義向自訴人借款三百萬元之民事債權債務之法律關係，尚難憑此認為被告係以
    施用詐術之方式，使自訴人陷於錯誤而交付借款三百萬元，及被告向自訴人借貸
    三百萬元之初，係基於不法所有之意圖而為之。又系爭土地確已向南投縣政府工
    務局申請發給建築執照，此業經本院於前案（即本院八十九年度自字第八五八號
    刑事案件）依職權向南投縣政府調閱九十年五月七日（九０）投府工築字第九０
    ０七一四三九號函所附該府核發（九０）投縣工築（建）字第一一七號建造執照
    卷宗資料查核屬實在案，且有被告乙○○提出之不動產買賣契約書、原地主貸款
    同意書、竹山鎮農會同意申請建築執照之同意書、建築師代為辦理建造執照申請
    書、建造執照及系爭土地之整地、工地事務所照片等件附卷可憑。故被告與自訴
    人簽訂上揭桂林皇邸工程承攬契約，應屬事後因其他原因致無法如期開工履約，
    核係民事上債務不履行之問題，且被告嗣確有清償部分欠款即八十萬元予自訴人
    ，此為自訴人與被告所不爭執，雖被告對餘款二百二十萬元之清償，屢經承諾還
    款迄今卻仍未償還，但被告在本院審理中業與自訴人成立分期清償欠款之和解，
    有和解書一份在卷可稽，是綜上，尚難認為被告係出於自始即無意清償借款之詐
    欺故意及於取得財物之初即心存不法所有之意圖，故尚難遽以刑法詐欺罪論處。
    此外，復查無其他積極證據足資證明被告有何詐欺之犯行，既無證據證明被告犯
    罪，依法自應諭知無罪之判決。
據上論斷，應依刑事訴訟法第三百四十三條、第三百零一條第一項，判決如主文。
中    華    民    國    九十二   年         一    月    二十九          日
                                    臺灣臺中地方法院刑事第一庭
                                        法  官  楊  曉  惠
右正本證明與原本無異。
如不服本判決，應於送達後十日內向本院提出上訴狀 （須附繕本） ，上訴於台灣高
法院台中分院。
                                        書記官
中    華    民    國    九十二   年         一    月    二十九          日


司法院資訊處製作；財團法人民間司法改革基金會備份。
